【裁判字號】    99,交聲,421
【裁判日期】    990223
【裁判案由】    交管條例聲異
【裁判全文】
臺灣板橋地方法院交通事件裁定        99年度交聲字第421 號
原處分機關  交通部公路總局臺北區監理所板橋監理站
異  議  人  甲○○
即受處分人
上列受處分人因違反道路交通管理處罰條例案件，對於交通部公
路總局臺北區監理所板橋監理站於民國99年2 月5 日所為板監裁
字第裁41-C00000000號裁決處分（原舉發案號：臺北縣政府警察
局北縣警交字第C00000000 號）聲明異議，本院裁定如下：
    主  文
原處分撤銷。
甲○○汽車駕駛人，駕駛汽車經測試檢定酒精濃度超過規定標準
，因而肇事致人受傷，處罰鍰新臺幣壹萬伍仟元，並於貳年內不
得考領普通重型機車駕駛執照，並應接受道路交通安全講習。
    理  由
一、異議意旨略以：異議人即受處分人甲○○持有職業聯結車駕
    駛執照，酒後騎乘車牌號碼FDA-108 號普通重型機車，罰鍰
    新臺幣15,000元，已於民國（下同）99年2 月5 日繳清，但
    職業聯結車駕駛執照是伊維生工具，請不要吊扣，以免伊工
    作權受損等語。
二、按汽車駕駛人飲用酒類或其他類似物後其吐氣所含酒精濃度
    超過每公升○．二五毫克或血液中酒精濃度超過百分之○．
    ○五以上者，不得駕車；汽車駕駛人，駕駛汽車經測試檢定
    有酒精濃度超過規定標準之情形者，處新臺幣一萬五千元以
    上六萬元以下罰鍰，並當場移置保管該汽車及吊扣其駕駛執
    照一年；因而肇事致人受傷者，並吊扣其駕駛執照二年，且
    應接受道路交通安全講習，道路交通安全規則第114 條第2
    款、道路交通管理處罰條例第35條第1 項第1 款、第24條第
    1 項第2 款分別定有明文。復依違反道路交通管理事件統一
    裁罰基準及處理細則第2 條第2 項規定之附件「違反道路交
    通管理事件統一裁罰基準表」所示，就「違反事件」為「酒
    精濃度超過規定標準」之「駕駛人其吐氣所含酒精濃度超過
    每公升○．二五亳克以上未滿○．四毫克或血液中酒精濃度
    超過百分之○．○五以上未滿○．○八」之違反道路交通管
    理處罰條例第35條第1 項第1 款之行為，其「違規車種」為
    「機器腳踏車」，且在「於期限內繳款或到案聽候裁決者」
    ，依「統一裁罰基準」為罰鍰新臺幣15,000元，「備註欄」
    並註明以「一、並當場移置保管該汽車及吊扣其駕駛執照一
    年。因而肇事致人受傷者，並吊扣駕駛執照二年；致人重傷
    或死亡者，吊銷其駕駛執照，並不得再考領。二、駕駛營業
    大客車者，吊銷其駕駛執照。三、應接受道路交通安全講習
    。四、汽車駕駛人肇事拒絕接受或肇事無法實施測試之檢定
    者，應由交通勤務或依法令執行交通稽查任務人員，將其強
    制移由受委託醫療或檢驗機構對其實施血液或其他檢體之採
    樣及測試檢定。五、同時違反刑事法律者，經裁判確定處以
    罰金低於本條例第九十二條第三項所訂最低罰鍰基準規定者
    ，應依本條例裁決繳納不足最低罰鍰之部分。」。次按汽車
    駕駛人違反本條例規定，應受吊扣駕駛執照處分，於汽車駕
    駛人係無駕駛執照駕車者，在所規定最長吊扣期間內，不得
    考領駕駛執照，道路交通管理處罰條例第67條第6 項亦有明
    定；又修正前道路交通管理處罰條例第68條原規定：「汽車
    駕駛人，因違反本條例及道路交通安全規則之規定，受『吊
    扣』或『吊銷』駕駛執照處分時，『吊扣』或『吊銷』其持
    有各級車類之駕駛執照」，嗣該條文業經修正為：「汽車駕
    駛人，因違反本條例及道路交通安全規則之規定，受『吊銷
    』駕駛執照處分時，『吊銷』其持有各級車類之駕駛執照」
    。此一條文修正理由略以：「原條文將違法或違規駕駛人所
    持有各級車類之駕駛執照一併吊扣或吊銷，失之過酷，影響
    人民工作及生活甚鉅，爰修正之」，並業於94年12月14日修
    正公布，且於95年3 月1 日起施行。參諸上開立法理由及立
    法經過，則行為人有道路交通管理處罰條例第35條第1 項第
    1 款所規定之違規行為，須吊扣駕駛執照時，僅能吊扣行為
    人違法或違規當時駕駛車輛所憑之駕駛執照，不得再吊扣行
    為人所持有而與駕駛違規車輛無關之其他各級車類駕駛執照
    甚明。
三、本件異議人甲○○於98年12月8 日6 時59分許，酒後騎乘車
    牌號碼FDA-108 號普通重型機車，行經臺北縣林口鄉○○○
    路○ 段、八德路交岔路口前，與他人（余若芳）所騎乘之機
    車發生擦撞，致他人人車倒地而受傷，嗣經警測得其呼氣酒
    精濃度為每公升0.35毫克，超過規定標準，乃予以舉發一節
    ，業為異議人所不否認，且有酒精濃度測試結果及臺北縣政
    府警察局北縣警交字第C00000000 號舉發違反道路交通管理
    事件通知單各1 紙附卷足憑，是異議人「汽車駕駛人，駕駛
    汽車經測試檢定酒精濃度超過規定標準，因而肇事致人受傷
    」之違規事實，洵堪認定。是本件依異議人前開所辯，應加
    探究者厥係就異議人之該違規行為應吊扣其所持有之何種駕
    駛執照？
四、經查：
（一）汽車駕駛執照為駕駛汽車之許可憑證，由駕駛人向公路監
      理機關申請登記，考驗及格後發給之。汽車駕駛人經考驗
      及格，未領取駕駛執照前，不得駕駛汽車，道路交通安全
      規則第50條第1 項定有明文。是未持有汽車駕駛執照而駕
      駛汽車者，即應依道路交通管理處罰條例第21條第1 項第
      1 款、第2 款、第9 款、第2 項等規定為處罰。復依道路
      交通安全規則第53條、第61條、第61條之1 等規定，我國
      汽車駕駛執照，係依汽車類、機器腳踏車類，先分為汽車
      駕駛執照、機器腳踏車駕駛執照二類；再依汽車及機器腳
      踏車之各該級類，分為小型車、大貨車、大客車、聯結車
      駕駛執照、以及大型機車、普通重型機車、輕型機車駕駛
      執照；另就汽車駕駛執照依自用及因職業而駕駛分為普通
      及職業駕駛執照。而就上開汽車及機器腳踏車之各類級駕
      駛執照之持用方式，汽車駕駛執照、機器腳踏車駕駛執照
      間，除已持有汽車駕駛執照可騎乘「輕型機器腳踏車」外
      ，該2 類駕駛執照不可流用，否則即屬無照駕駛，均應依
      道路交通管理處罰條例第21條第1 項第1 款、第2 款、第
      9 款等規定處罰之。
（二）又依修正後道路交通管理處罰條例第68條之規定，既將『
      吊扣』等字刪除，揆諸前揭說明，駕駛人受吊扣駕駛執照
      處分時，應不再吊扣其持有各級車類之駕駛執照，故原處
      分機關於作成吊扣駕駛執照處分時，應就行為人所應吊扣
      之駕駛執照種類予以限定，始符合依法行政原則。異議人
      領有職業聯結車駕駛執照，此有「汽車駕照基本資料」附
      卷可稽，而異議人騎乘普通重型機車確實有「酒精濃度超
      過規定標準」之違規事實，則其依法應受之處分乃限制其
      駕駛普通重型機車之權利，然原處分機關裁處受處分人「
      吊扣駕駛執照24個月」部分，係指吊扣受處分人之「汽車
      駕駛執照」（見卷附交通部公路總局臺北區監理所板橋監
      理站對違反道路交通管理事件不服裁決聲明異議案件移送
      書），於法即有未合；雖異議人持用職業聯結車駕駛執照
      於酒後無照駕駛普通重型機車，而其原持有之重型機車駕
      駛執照業於92年12月14日經吊銷，迄今並未重新考領重型
      機車駕駛執照（見卷附「機車駕照基本資料」），固無普
      通重型機車駕駛執照供吊扣，惟異議人核屬無駕駛執照而
      駕駛普通重型機車（警員為本件舉發時並未同時就該部分
      併為舉發，自應由權責單位依法另為處理），揆諸上開規
      定，對該吊扣「普通重型機車」駕駛執照之處罰，則應轉
      而裁處其在所規定最長吊扣期間（2 年）內不得考領「普
      通重型機車」之駕駛執照為是。
五、綜上所述，原處分機關漏未適用上開規定而逕予裁決吊扣異
    議人之（職業聯結車）汽車駕駛執照，於法即屬有違，又因
    聲明異議程序，屬司法救濟途徑之一，應由法院審查受處分
    人所涉之違規事實是否成立、原處分所適用之法條是否正確
    及裁罰是否適當等事項。準此，法院負有司法審查之作用，
    於原處分失當時，應自為處分，故就罰鍰、吊扣駕駛執照及
    道路交通安全講習等處罰效果，仍應一併重新諭知（參照臺
    灣高等法院暨所屬法院98年度法律座談會刑事類提案第20號
    、第23號研討結果）。是本件異議人雖未就原處分關於罰鍰
    及接受道路交通安全講習部分聲明異議，然本件既係單一之
    交通違規行為，則原處分機關所為之處分（罰鍰、吊扣駕駛
    執照及應接受道路交通安全講習）應視為一整體而無從予以
    割裂，仍應由本院撤銷原處分，並自為裁罰如主文第2 項所
    示。
六、至於原處分機關雖援引交通部97年1 月24日交路字第097001
    5997號函釋為其裁決之依據；然法官依據法律獨立審判，憲
    法第80條載有明文。各機關依其職掌就有關法規為釋示之行
    政命令，法官於審判案件時，固可予以引用，但仍得依據法
    律，表示適當之不同見解，並不受其拘束，司法行政機關所
    發司法行政上之命令，如涉及審判上之法律見解，僅供法官
    參考，法官於審判案件時，亦不受其拘束，司法院大法官會
    議解釋釋字第216 號解釋意旨可資參照。是原處分機關所提
    前開函釋，既與本院前揭見解不同，本院並不受其拘束，附
    此敘明。
據上論斷，應依道路交通案件處理辦法第20條前段，裁定如主文
。
中    華    民    國    99    年    2     月    23    日
                  交通法庭  法  官  陳鴻清
以上正本證明與原本無異。
如不服本裁定應於送達後5 日內向本院提出抗告，抗告於臺灣高
等法院。
                            書記官  黃頌棻
中    華    民    國    99    年    2     月    23    日

司法院資訊處製作；財團法人民間司法改革基金會備份。
